【裁判字號】    94,訴,1790
【裁判日期】    950120
【裁判案由】    偽造文書
【裁判全文】
臺灣臺北地方法院刑事判決              94年度訴字第1790號
    公  訴  人  臺灣臺北地方法院檢察署檢察官
    被      告  乙○○
上開被告因偽造文書案件，經檢察官聲請以簡易判決處刑（九十
四年度偵緝字第一五六五號），本院認不宜以簡易判決處刑，改
依通常程序審理，因被告於本院準備程序中就被訴事實為有罪之
陳述，經本院合議庭裁定改進行簡式審判程序，本院判決如下：
    主  文
乙○○共同行使偽造私文書，足以生損害於他人，處有期徒刑貳
月，如易科罰金，以參佰元折算壹日。
房屋租賃契約書上偽造之甲○○署押壹枚、印文肆枚均沒收。
    事  實
一、乙○○因財務困窘，竟以新臺幣（下同）二萬元之代價受真
    實姓名年籍不詳之自稱「曾先生」成年男子（下稱「曾先生
    」）之請託辦理戶籍遷入登記，於民國九十四年三月間某日
    ，在不詳地點，與「曾先生」共同基於行使偽造私文書之犯
    意聯絡，由「曾先生」在出租位於臺北市○○路八四號房屋
    且出租人為甲○○之房屋租賃契約書上偽造甲○○之署押一
    一枚、印文四枚，再由乙○○在上開房屋租賃契約書簽署自
    己姓名並用印以共同偽造上開房屋租賃契約書，嗣於九十四
    年三月二十九日，乙○○與「曾先生」即一同前往臺北市中
    正區戶政事務所，持上開偽造房屋租賃契約書及「曾先生」
    以不詳方法取得未經偽造、變造之九十三年度房屋稅繳款書
    向承辦人員張瓊文行使以辦理乙○○遷入上址之戶籍登記，
    足以生損害於甲○○，後因甲○○於九十四年五月八日接獲
    國民大會代表選舉通知書，始查悉上情。
二、案經甲○○訴由臺北市政府警察局中正第二分局報請臺灣臺
    北地方法院檢察署檢察官偵查起訴。
    理  由
一、上開犯罪事實，業據被告乙○○於偵查及本院審理時坦白承
    認，核與證人甲○○及張瓊文之證述情節相符，並有戶籍謄
    本、遷入戶籍登記申請書、九十三年房屋稅繳款書、偽造之
    租賃契約書影本各一份及臺北市稅捐稽徵處中正分處九十四
    年十二月二十一日所發北市稽中正乙字第○九四六一五二六
    ○○○號函在卷資佐證，足證被告任意性自白與事實相符。
    至於被告患有妄想型精神分裂症及酒癮（酒癮為緩解中），
    固有行政院衛生署草屯療養院出具之診斷證明書一紙附卷可
    憑，惟被告於本院審理中均能清楚回答本院所詢問題，且自
    承：伊所罹患之精神疾病，係在無法想事情時會有精神意識
    混亂的情況而不知外面發生什麼事情，惟在本案與「曾先生
    」前往辦理戶籍登記時並沒有前開精神疾病的症狀發生等語
    （見本院審判筆錄）明確，足認被告於本件行為時並無心神
    喪失或精神耗弱之情。本件事證明確，被告犯行堪以認定，
    應依法論科。
二、核被告所為，係犯刑法第二百十六條、第二百十條行使偽造
    私文書罪。被告與姓名年籍不詳自稱「曾先生」之成年男子
    就上開犯行有犯意聯絡並有行為分擔，為共同正犯。被告與
    「曾先生」於上開房屋租賃契約書偽造證人甲○○署押以偽
    造房屋租賃契約書，分別為偽造及行使偽造私文書之低度行
    為，均不另論罪。爰審酌被告因一時貪圖小利始為本件犯行
    ，犯後坦承犯行，態度良好，且罹有妄想型精神分裂症及酒
    癮，並自九十四年九月十五日起即住在衛生署南投草屯療養
    院，有該院診斷證明書附卷可憑，及其犯罪手段、所生危害
    等情狀，量處如主文所示之刑，並諭知易科罰金之折算標準
    。至於上開房屋租賃契約書內之偽造甲○○署押一枚、印文
    四枚，為偽造之署押、印文，應依刑法第二百十九條之規定
    宣告沒收。
三、聲請簡易判決處刑意旨另以：乙○○與「曾先生」持前開偽
    造房屋租賃契約書前往臺北市中正區戶政事務所辦理戶籍遷
    移，使不知情之承辦人員張瓊文據以登載職務上所掌電子簿
    冊，足生損害於戶政機關對於戶籍管理之正確性，因認被告
    另涉犯刑法第二百十四條使公務員登載不實罪。惟按刑法第
    二百十四條所謂使公務員登載不實事項於公文書罪，須一經
    他人聲明或申報，公務員即有登載之義務，並依其所為之聲
    明或申報予以登載，而其登載之內容又屬不實之事項者，始
    足構成。若其所為聲明或申報，公務員尚須為實質之審查以
    判斷其真實與否，始得為一定之記載者，即非本罪所稱之使
    公務員登載不實，自無成立刑法第二百十四條罪責之可能。
    戶籍法第二十五條、五十四條、五十六條規定：戶籍登記事
    項自始不存在或自始無效時，應為撤銷之登記，故意為不實
    之申請者，由戶政事務所處罰之；次依同法第四十七條第三
    、四、五項、同法施行細則第十三條第一項第九款、第二項
    、第十五條之規定，戶籍遷徒登記之申請，應於事件發生或
    確定後三十日內為之，申請人應於申請時提出證明遷徒事實
    之文件，由戶政機關查驗核實後為之，足徵戶籍法所謂之遷
    出及遷入登記，並非僅指戶籍上之異動而已，實應包括居住
    處所遷移之事實行為在內，故如僅將戶籍遷出或遷入，而實
    際居住所未隨之遷移，本質上即屬不實，戶政事務所除可依
    上開規定科以行政罰鍰外，並得以其實際上無遷徒之事實，
    而逕行撤銷其遷入登記。綜合上開規定意旨觀之，為選舉將
    戶籍遷入之登記，該管公務員顯有查核之義務，縱為選舉而
    為不實之戶籍遷入，應無刑法第二百十四條之適用，此有最
    高法院著有九十二年度臺上字第一一三○號裁判要旨及最高
    法院九十一年第十七次刑事庭會議決議可參，是本件自難認
    被告持前開偽造房屋租賃契約書前往戶政機關辦理戶籍遷入
    登記之行為該當於刑法第二百十四條之構成要件，惟因檢察
    官認此部分與前開本院認定有罪部分有牽連之裁判上一罪關
    係而提起公訴，是爰就上開部分不另為無罪之諭知。
據上論斷，應依刑事訴訟法第二百七十三條之一第一項、第二百
九十九條第一項前段，刑法第二十八條、第二百十六條、第二百
十條、第四十一條第一項前段、第二百十九條，罰金罰鍰提高標
準條例第二條，判決如主文。
本案經檢察官黃文明到庭執行職務
中    華    民    國    95    年    1    月    20    日
                        臺灣臺北地方法院刑事第八庭
                            法  官  唐于智
上正本證明與原本無異。
                            書記官  李玟郁
中    華    民    國    95    年    1     月    24    日
如不服本判決，應於判決送達後10日內，向本院提出上訴狀。
附錄本案論罪法條
刑法第216條
行使第210 條至第215 條之文書者，依偽造、變造文書或登載不
實事項或使登載不實事項之規定處斷。
刑法第210條
偽造、變造私文書，足以生損害於公眾或他人者，處5 年以下有
期徒刑。


司法院資訊處製作；財團法人民間司法改革基金會備份。
